臺灣高等法院高雄分院刑事判決　　　　96年度上訴字第1542號
上　訴　人　臺灣高雄地方法院檢察署檢察官
被　　　告　甲○○
　　　　　　　　　　現於臺灣臺南監獄執行中
上列上訴人因被告違反毒品危害防制條例案件，不服臺灣高雄地
方法院96年度訴字第2150號中華民國96年6月29日第一審判決（
起訴案號：臺灣高雄地方法院檢察署96年度毒偵字第2562號），
提起上訴，本院判決如下：
    主  文
原判決撤銷。
甲○○施用第一級毒品，累犯，處有期徒刑拾月，減為有期徒刑
伍月，如易科罰金以新台幣壹仟元折算壹日。扣案之第一級毒品
海洛因壹包（含包裝袋，驗前淨重零點零柒公克、驗後淨重零點
零肆伍公克）沒收銷燬。
    事  實
一、甲○○前於民國84年間因懲治盜匪條例罪，經原審法院以84
    年度訴字第1765號判決判處有期徒刑7 年6 月確定，於88年
    8 月19日假釋出獄，其於假釋期間內復涉犯竊盜及違反毒品
    危害防制條例等罪，經原審法院就其竊盜部分以90年度易字
    第4132號判處有期徒刑4 月，就違反毒品危害防制條例部分
    判處有期徒刑7 月，並經原審法院以91年度聲字第3054號定
    應執行有期徒刑10月確定，併前開懲治盜匪條例撤銷假釋接
    續執行後，於95年7 月16日執行完畢。復因施用毒品案件，
    經原審法院以91年度毒聲字第926 號裁定送觀察、勒戒後，
    認有繼續施用毒品之傾向，由原審法院以91年度毒聲字第
    2441號裁定令入戒治處所施以強制戒治，期間經評定為合格
    ，再由原審法院以91年度毒聲字第7179號裁定停止戒治，所
    餘戒治期間付保護管束，於92年5 月6 日執行強制戒治期滿
    。詎仍不知戒絕毒癮，明知海洛因係毒品危害防制條例第2
    條第2 項第1 款所定之第一級毒品，不得持有及施用，竟基
    於施用第一級毒品海洛因之犯意，於96年2 月24日上午某時
    ，在高雄縣、市內某不詳地點，以將第一級毒品海洛因摻水
    置於注射針筒內施打身體之方式，施用第一級毒品海洛因1
    次。嗣於96年2 月24日13時許，因形跡可疑，為警在高雄縣
    大寮鄉○○村○○路130 之60號前產業道路盤查查獲，並扣
    得其所有供施用之第一級毒品海洛因1 包（驗前淨重0.07公
    克、驗後淨重0.045 公克），且經其同意採集尿液送驗，檢
    驗結果呈海洛因代謝物嗎啡陽性反應，始悉上情。
二、案經高雄市政府警察局苓雅分局移送臺灣高雄地方法院檢察
    署檢察官偵查起訴。
    理  由
壹、程序方面：
    本件被告甲○○所犯為死刑、無刑徒刑或最輕本刑為3 年以
    上有期徒刑以外之罪，其於本院審理程序中就被訴事實為有
    罪之陳述，經告知簡式審判程序之意旨，並聽取檢察官及被
    告之意見後，本院裁定進行簡式審判程序審理。
貳、實體方面：
一、訊據被告甲○○對於上揭時、地施用第一級毒品海洛因之事
    實坦承不諱，且被告為警查獲後，於96年2 月24日15時10分
    許所採集之尿液，經送驗結果，呈嗎啡陽性反應，此有高雄
    市立凱旋醫院96年3 月5 日報告編號A00000000 號濫用藥物
    尿液檢驗報告、高雄市政府苓雅分局偵辦毒品案件嫌疑人尿
    液採證尿液對照表各1 份附卷可稽。扣案之疑似海洛因粉末
    1 包，經送請上開醫院鑑定結果，確為第一級毒品海洛因（
    驗前淨重0.07公克、驗後淨重0.045 公克），此有上開醫院
    96年3 月19日高市凱醫驗字第3610號濫用藥物成品檢驗鑑定
    書1 紙在卷可憑，足證被告之自白核與事實相符，應堪採信
    ；又被告前因施用毒品案件，經原審法院以91年度毒聲字第
    926 號裁定送觀察、勒戒後，認有繼續施用毒品之傾向，由
    原審法院以91年度毒聲字第2441號裁定令入戒治處所施以強
    制戒治，期間經評定為合格，再由原審法院以91年度毒聲字
    第7179號裁定停止戒治，所餘戒治期間付保護管束，於92年
    5 月6 日執行強制戒治期滿，此有臺灣高等法院被告前案紀
    錄表1 紙在卷足參，其於前案強制戒治執行完畢後，5 年內
    再犯本件施用毒品罪之犯行，事證明確，應依法論科。
二、按海洛因為毒品危害防制條例第2 條第2 項第1 款所規定之
    第一級毒品，是核被告甲○○所為，係犯同條例第10條第1
    項之施用第一級毒品罪。其施用第一級毒品前後持有毒品之
    低度行為，為其施用毒品之高度行為所吸收，不另論罪。又
    被告前於民國84年間因懲治盜匪條例罪，經原審法院以84年
    度訴字第1765號判決判處有期徒刑7 年6 月確定，於88年8
    月19日假釋出獄，其於假釋期間內復涉犯竊盜及違反毒品危
    害防制條例等罪，經原審法院就其竊盜部分以90年度易字第
    4132號判處有期徒刑4 月，就違反毒品危害防制條例部分判
    處有期徒刑7 月，並經原審法院以91年度聲字第3054號定應
    執行有期徒刑10月確定，併前開懲治盜匪條例撤銷假釋接續
    執行後，於95年7 月16日執行完畢，此有臺灣高等法院被告
    前案紀錄表在卷可稽，其受有期徒刑執行完畢後，於5 年以
    內再故意犯本件有期徒刑以上之罪，為累犯，應依刑法第47
    條第1 項之規定，加重其刑。
三、原審對被告予以論罪科刑，固非無見，惟查中華民國96年罪
    犯減刑條例已於96年7 月16日施行，被告犯罪時間在96 年4
    月24日以前，所犯施用第一級毒品海洛因之罪，符合中華民
    國96年罪犯減刑條例第2 條第1 項第3 款減刑之要件，原審
    未及適用該條例第7 條之規定於裁判時減刑，自有未合。檢
    察官上訴意旨，執後述移送併辦部分，認係集合犯起訴效力
    所及，固無理由，但原判決確有如上所述可議之處，即屬無
    可維持，應由本院將原判決予以撤銷改判；審酌被告係累犯
    ，前因毒品危害防制條例案件，經觀察勒戒、強制戒治及刑
    之宣告、執行，詎其仍未能徹底戒絕毒品，顯見其無戒毒悔
    改之意，惟念其犯後坦承犯行，其施用毒品僅自戕一己之身
    體健康，並未對他人造成危害等一切情狀，量處有期徒刑10
    月，並依中華民國96年罪犯減刑條例第2 條第1 項第3 款於
    裁判時減其宣告刑2 分之1 ，及依法諭知如易科罰金，以新
    台幣1,000 元折算1 日。扣案之第一級毒品海洛因1 包（驗
    前淨重0.07公克、驗後淨重0.045 公克），屬查獲之第一級
    毒品，依毒品危害防制條例第18條第1 項前段規定，宣告沒
    收銷燬之；而毒品包裝於毒品鑑驗後仍包覆毒品，包裝袋上
    有微量毒品殘留，客觀上已與毒品無法析離，亦應依前揭規
    定併予沒收銷燬之。至於鑑驗耗損之第一級毒品海洛因，既
    已滅失，爰不再行諭知沒收銷燬。又施用毒品行為本質上即
    有一定程度成癮性，毒品危害防制條例就施用毒品行為之戒
    治處遇及論罪科刑已有特別規定，而刑法第88條修正理由第
    3 段亦認同條與上開條例，分屬不同法規，而有規定同一事
    項情形，而上開條例係特別法規，應優先適用，同條僅為求
    刑法保安處分章節體例完整，始為規定如上。是以，毒品危
    害防制條例第23條第2 項既規定，被告於觀察勒戒或強制戒
    治執行完畢5 年內再犯施用第一、二級毒品之罪，即認戒治
    等處遇措施已屬罔然，而視之為刑事犯罪行為，逕應依法論
    科，尚無再依刑法第88條刑前禁戒必要，檢察官請求依刑法
    第88條規定宣告禁戒處分，顯非必要，併予敘明。
四、臺灣高雄地方法院檢察署96年度毒偵字第5896號、第5583號
    、第6746號移送併辦意旨略以：被告於96年4 月19日16時35
    分許為警採尿回溯24小時內某時（扣除遭警公權力羈留時間
    ），在高雄縣大寮鄉○○村○○路附近之萬客隆大賣場前，
    及於96年5 月31日16時20分許，在高雄縣大寮鄉○○村○○
    道路旁，以將毒品海洛因摻水再用針筒注射手臂血管之方式
    施用第一級毒品海洛因1 次。嗣因形跡可疑為警攔查，採驗
    尿液，呈嗎啡陽性反應，始悉上情。認被告持續施用第一級
    毒品成癮，反覆實行同類之犯罪，在刑法的評價上，係屬構
    成要件行為單數，而評價為包括一罪，與上開案件具有集合
    犯之關係，屬於實質上一罪，為法律上之同一案件，移送併
    辦。經查刑法上之集合犯係指立法者在系爭構成要件所描述
    、預設之該當行為，本身就具有職業性、營業性或收集性之
    不斷反覆實施的特性，所以，反覆實施行為被總括地當成或
    擬制成為一個構成要件行為。惟就「施用毒品」之施用行為
    而言，施用毒品之犯罪，其形成結構應與其他犯罪都相同，
    其基於成癮性之誘導，在一次行為後，常會有第二次、第三
    次，乃至無數次，其施用行為的判斷，應當是一次施用即該
    當成立一次行為，其每次施用毒品行為，應屬分別獨立存在
    ，此與竊盜、詐欺、搶奪等犯罪應皆相同，立法者於制定刑
    罰法律之初，並未認知該種行為類型之「反覆性」或「成癮
    性」，亦無意藉由法律中客觀構成要件之行為要素，涵括上
    開具有反覆實施特性之數個犯罪行為，亦即，施用毒品犯罪
    ，或有可能為零星偶一之施用，或有可能常常施用，就「施
    用」毒品之行為本身之法條文義而言，本來即未將「反覆性
    」或「成癮性」之概念加諸於「施用」之文字內涵內。質言
    之，純粹就法條作中立性而不預設立場之審認，毒品「施用
    行為」之概念並未有所謂「反覆實施」之特徵在內，既然沒
    有「反覆實施」之特徵在內，即不得用法條文義以外之「個
    案行為人有反覆施用之事實」要件為解釋法條規定之依據。
    施用毒品罪因為行為人性格上對於施用毒品如可證明吸毒者
    已經具有毒品倚賴性，而確實會反覆地、不斷地、非吸不可
    地實施施用行為，固可認為其行為已達無法分割，在特定空
    間和緊密時間中接續，可認為係接續犯一罪，然而施用毒品
    一般目的在滿足毒癮，原則上以一個滿足毒癮行為作為計算
    罪數的基準，其間的數次中斷，有成立數罪之可能。故若施
    用毒品者係基於一個滿足毒癮之意思決定，而為一個接續施
    用毒品之行為，固然僅成立一個施用毒品罪，但若係基於數
    個施用毒品之意思決定，而為數個施用毒品之行為，則仍應
    論以數罪。亦即行為人基於一個意思決定，而為一行為，在
    刑法上應評價為一罪，而所謂「一個意思決定」、「一行為
    」，則係以社會上一般人合理的經驗認知為判斷標準，因刑
    法已刪除連續犯之規定，故法律單一評價機制關閉，可獨立
    數次地充足犯罪構成要件之複數行為，自應回歸數罪併罰之
    法律評價機制予以論罪科刑。本件判決確認被告施用毒品於
    96年2 月24日被查獲而移送偵辦，殊難遽認其被查獲後仍心
    存有機會接續施用毒品之動機。詎其心存僥倖，另行起意施
    用毒品，竟於近2 、3 月之後，再度施用第一級毒品海洛因
    而被查獲，此先後施用犯行，主觀上是否出於毒品成癮性之
    一次決意，即非無疑，又此二者相隔既約2 、3 月之久，客
    觀上，實亦難認其係在「密切接近」之一定時間為之，故於
    刑法評價上，依社會健全觀念，要難認彼此具有「集合犯」
    之一罪性質，是此部分併辦部分，不能認係本件起訴效力所
    及，此部分未經檢察官起訴，復非起訴效力所及，即與已論
    罪科刑部分無裁判上一罪之不可分關係，法院就此部分自不
    得加以審判。應退回檢察官依法處理。
據上論斷，應依刑事訴訟法第369 條第1 項前段、第364 條、第
299 條第1 項前段，毒品危害防制條例第10條第1 項、第18條第
1 項前段，刑法第11條、第47條第1 項，中華民國96年罪犯減刑
條例第2 條第1 項第3 款、第7 條、第9 條，判決如主文。
本案經檢察官彭南雄到庭執行職務。
中　　華　　民　　國　　96　 　年　 　9 　　月　 4　　日
                  刑事第七庭    審判長法  官  莊飛宗
                                      法  官  邱明弘
                                      法  官  黃憲文
以上正本證明與原本無異。
如不服本判決應於收受本判決後10日內向本院提出上訴書狀，其
未敘述上訴理由者，並得於提起上訴後10日內向本院補提理由書
狀（均須按他造當事人之人數附繕本）「切勿逕送上級法院」。
中　　華　　民　　國　　96　 　年　 　9 　　月　 4　　日
                                      書記官  施耀程
附錄本件判決論罪科刑法條：
毒品危害防制條例第10條第1項：
施用第一級毒品者，處 6 月以上 5 年以下有期徒刑。
